最高法院刑事判決　　　　　　一○○年度台上字第一一一一號
上　訴　人　施文富
上列上訴人因違反毒品危害防制條例案件，不服台灣高等法院台
中分院中華民國九十九年十二月二十七日第二審判決（九十九年
度上訴字第二三五二號，起訴案號：台灣彰化地方法院檢察署九
十九年度毒偵字第一五四三號），提起上訴，本院判決如下：
    主  文
上訴駁回。
    理  由
一、施用第一級毒品部分：
按刑事訴訟法第三百七十七條規定，上訴於第三審法院，非以判
決違背法令為理由，不得為之。是提起第三審上訴，應以原判決
違背法令為理由，係屬法定要件。如果上訴理由書狀並未依據卷
內訴訟資料，具體指摘原判決不適用何種法則或如何適用不當，
或所指摘原判決違法情事，顯與法律規定得為第三審上訴理由之
違法情形，不相適合時，均應認其上訴為違背法律上之程式，予
以駁回。本件上訴人施文富經第一審判處施用第一級毒品罪刑（
累犯，處有期徒刑九月，並為相關從刑之宣告），其不服提起第
二審上訴，原判決以上訴人未具體指摘第一審判決認事用法有何
違法或不當之處，上訴未敘述具體理由，因認其第二審上訴違背
法律上之程式，不經言詞辯論，逕以判決駁回，已詳敘憑以論斷
之理由，從形式上觀察，並無違背法令之情形。按不服地方法院
之第一審判決而上訴者，應向管轄第二審之高等法院為之。第二
審上訴書狀應敘述具體理由，第二審法院認為上訴書狀未敘述理
由者，應以判決駁回之。刑事訴訟法第三百六十一條第一項、第
二項、第三百六十七條前段分別定有明文。所謂不服第一審判決
之具體理由，須指出應予撤銷之具體事由，指摘或表明第一審判
決有何採證認事用法或量刑等足以影響判決本旨之不當或違法，
始克當之；倘未依上揭意旨指出具體事由，僅泛言第一審判決認
定事實錯誤、違背法令、量刑失出失入，皆與第二審上訴制度旨
在請求第二審法院撤銷、變更第一審不當或違法之判決，以實現
個案救濟之立法目的有違。卷查本件上訴人不服第一審判決，提
起第二審上訴，泛以第一審判決所載時間與事實並不相符，上訴
人於民國九十九年七月二十一日十七時五十分許經警另案拘提到
案，怎會於同日十九時十四分為警方查獲云云而為指摘，有其上
訴書狀可稽（見原審卷第八頁）。原判決以第一審判決已詳述認
定上訴人犯施用第一級毒品罪之理由，而第一審判決關於警方查
獲時間之記載部分，係為誤寫，但顯然不影響於全案情節與判決
之本旨，非不得由第一審法院以裁定更正之。上訴人顯未指摘或
表明原判決有何採證認事、適用法律等之不當或違法，其所提之
上訴理由，自形式上觀察，尚非足以動搖原判決之具體理由，因
而駁回其在第二審之上訴，核於上揭規定無違。又依刑事訴訟法
第九十三條之一第一項第三款、第九十二條第二項、第九十三條
第二項所定，逮捕被告後應即解送指定處所之二十四小時，於被
告拒絕夜間詢問時，其時間應不得計入。上訴人於九十九年七月
二十一日十七時五十分許被警逮捕後，因拒絕夜間詢問，警員至
翌（二十二）日下午方始製作第二次警詢筆錄，有此二次警詢筆
錄在卷可稽（見偵查卷第十二至十四頁）。則扣除七月二十一日
日沒後至二十二日日出前之時間，警員於二十二日下午十八時四
十五分許移送檢察官訊問，即無違法，上訴人執此指摘警詢自白
係不正方法取得，自非合法之第三審上訴理由。另毒品危害防制
條例第二十一條係鼓勵施用毒品者，在未被查獲前，主動向醫療
機構請求使用合法藥物取代及減輕對毒品依賴之治療方式，代替
由刑事司法程序之觀察勒戒、強制戒治，達到戒斷毒癮之目的。
故對治療中被查獲者予以寬典，顯係指於請求治療前之施用行為
，並非指凡在治療中又繼續施用毒品之行為，均有該條之適用，
否則一面自動向醫療機構請求治療戒除毒癮，另在治療期間又恣
意施用毒品，如遭查獲則以同條例第二十一條第二項規定藉資免
責，顯非立法本意。又因該條第二項係規定「依前項規定治療中
經查獲之被告……」，而同條第一項規定是指犯罪未發覺前請求
治療之該次犯罪，從而該條第二項但書所指「但以一次為限」，
依法條之文義，應認犯罪未發覺前請求治療，於治療中被查獲治
療前所犯該次施用毒品犯行，可依該條第二項為不起訴處分或不
付審理之裁定，但以一次為限。嗣後如再行施用毒品，即不得因
於未被發覺前請求治療，於治療中被查獲治療前之該次施用毒品
犯行，而得援用該條第二項為不起訴處分或不付審理之裁定。本
件縱如上訴人所稱其曾於九十九年七月十二日前往彰化基督教醫
院鹿東分院接受美沙冬戒毒治療屬實，惟其係於治療中之九十九
年七月二十一日施用海洛因犯行，經警於同日查獲，按諸前揭說
明，自無毒品危害防制條例第二十一條第二項之適用。上訴意旨
漫言其曾於九十九年七月十二日前往醫院接受美沙冬戒毒治療，
應為不付審理或不起訴處分云云，而指摘原判決違法，亦非適法
之第三審上訴理由。從而上訴人並未依據卷內訴訟資料具體指摘
原判決關於施用第一級毒品部分，認其第二審上訴理由書狀未敘
述具體理由一節，究係不適用何種法則或如何適用不當，自與法
律規定得為第三審上訴理由之違法情形不相適合。應認本件上訴
違背法律上之程式，予以駁回。
二、施用第二級毒品部分：
按上訴得對於判決之一部為之，未聲明為一部者，視為全部上訴
，刑事訴訟法第三百四十八條第一項定有明文。本件上訴人因違
反毒品危害防制條例案件，不服原審判決提起上訴，並未聲明為
一部上訴，自應視為全部上訴。又刑事訴訟法第三百七十六條所
列各罪之案件，經第二審判決者，不得上訴於第三審法院，為該
法條所明定。本件第一審關於施用第二級毒品部分，係適用毒品
危害防制條例第十條第二項論處上訴人罪刑，原審駁回上訴人之
第二審上訴，核屬刑事訴訟法第三百七十六條第一款所列之罪之
案件。依上開說明，已不得上訴於第三審法院，上訴人猶對此部
分提起上訴，顯為法所不許，應併予駁回。
據上論結，應依刑事訴訟法第三百九十五條前段，判決如主文。
中    華    民    國  一○○  年    三    月    十    日
                      最高法院刑事第八庭
                          審判長法官  花  滿  堂  
                                法官  黃  正  興  
                                法官  洪  昌  宏  
                                法官  徐  昌  錦  
                                法官  王  聰  明  
本件正本證明與原本無異
                                      書  記  官  
中    華    民    國  一○○  年    三    月   十四   日
                                                    M